【裁判字號】    98,訴,96
【裁判日期】    981027
【裁判案由】    更正土地登記
【裁判全文】
臺中高等行政法院裁定
                                        98年度訴字第96號
原      告  甲○○
            乙○○（民國78年.
上  一  人
法定代理人  丙○○
兼上一原告
法定代理人  丁○○
被      告  南投縣政府
代  表  人  戊○○
訴訟代理人  己○○
上列當事人間因更正土地登記事件，原告提起行政訴訟，本院裁
定如下︰
    主  文
原告之訴駁回。
訴訟費用由原告負擔。
    理  由
一、按「確認行政處分無效及確認公法上法律關係成立或不成立
    之訴訟，非原告有即受確認判決之法律上利益者，不得提起
    之。其確認已執行完畢或因其他事由而消滅之行政處分為違
    法之訴訟，亦同。」為行政訴訟法第6條第1項所明定。從而
    ，依前揭行政訴訟法第6條第1項之規定提起確認訴訟，應以
    行政處分存在及有即受確認判決之法律上利益為前提，若行
    政處分已經行政機關撤銷或因其他事由而消滅或無即受確認
    判決之法律上利益者，自不得再以訴訟方式請求行政法院確
    認無效。次按「普通法院認其有受理訴訟權限而為裁判經確
    定者，其他法院受該裁判之羈束。」民事訴訟法第31條之2
    定有明文。又按「原告之訴，有左列各款情形之一者，行政
    法院應以裁定駁回之。．．．九、訴訟標的為確定判決或和
    解之效力所及者。十、起訴不備其他要件者。」復為行政訴
    訟法第107條第1項第9款、第10款所明定。
二、本件原告起訴略以：
  (一)緣原告所有坐落南投縣南投市○○段425-13地號系爭土地原
    為張徐罕所有，於民國（下同）65年6月29日移轉登記予其
    子丁○○、張榮修與孫子張振雄等3人。97年張榮修、張振
    雄將持分買賣移轉登記予原告。該處重建前是昭和10年申請
    登記獨棟瓦茸土塊造屋，為第一棟登記，由張徐罕於昭和10
    年12月17日買下與承租土地，嗣於45年9月1日買下土地，有
    建物所有權保存登記申請書、建物賣渡證、杜賣契字、建物
    圖面與日據舊地籍圖與繳稅紀錄可稽。該房屋於昭和14年4
    月5日完成登記面積是一厘三毛一系，經內政部土地測量局
    93年12月16日第15746號鑑定書與鑑定圖結果說明(四)日據原
    始地籍圖(重測前1/1200)則位A1-B1-K-D1的土地計算面積是
    135.03平方公尺，與原告實體指界面積131.29平方公尺相近
    。又關於張徐罕與謝經間因土地增值稅事件，最高行政法院
    48年度判字第30號判決多次敘明張徐罕購買系爭土地建61則
    地一厘三毫一絲（登記興建地積為0.0131甲，未含保留地天
    井與非建地防火巷、豬寮），並判決買主張徐罕應負擔賣主
    謝經應繳之土地增值稅新台幣（下同）1083.90元、罰鍰21.
    70元。而當時賣主謝經所申報之杜賣契字其中附1/600建物
    圖面下方附記地號425-13及0.0131甲（圖中之空地是天井、
    後凸地是防火巷、豬寮）與比例1/1200原始地籍圖，代書於
    45年11月7日完成登記，張徐罕亦於45年12月25日繳納土地
    增值稅，有稅單No017356、No015061收據等全套謄本登記於
    地政事務所。又南投縣南投地政事務所（下稱南投地政事務
    所）存放有36年5月31日謝經辦理之台帳公告確定更正登記
    面積0.0131甲。
  (二)63年間425-13、425-21、425-20地號等地籍調查表之內容，
    實地與時間均有誤，與實體界址不一致。登記當時，因張徐
    罕不識字且長期病重腦中風，有65年1月12日死亡診斷書與
    子孫為證，不知該地籍調查表有誤，只能信任調查由土地人
    員蓋章。地號425-20土地所有權人雖稱與張徐罕約定共用一
    面牆，惟非屬實，該整面牆壁係坐落在原告所有之土地上，
    此有74年改建時重新簽署同意書、使用共同壁協定書、存證
    信函、民事起訴書、不起訴處分書為憑，及張建村要求丁○
    ○平均分攤一半費用之合約書承認土地所有權歸屬原告，且
    歸還部分土地退後建築新壁。原告嗣後察覺南投地政事務所
    未更正登記，於92年11月12日向被告提出陳情書，並於92年
    11月17日向南投縣政府地政局以申請書提出撤銷南投地政事
    務所75年5月15日投地二字第2696號調處結果。嗣被告93年5
    月4日府地測字第09300873490號函請南投地政事務所對兩造
    地籍圖不一致與協調瑕疵補辦地籍圖重測。南投地政事務所
    於93年5月21日以投地二字第0930006455號說明重新到場指
    界設立界標，及有被告93年10月28日府地測字第0930202176
    0號函附爭議調處圖說及分析表之調處結果。
  (三)協調時的界標被違規移除，此從南投地政事務所調處75年5
    月15日投地二字第2696號雖撤銷內容仍可確定鋼釘位置。張
    徐罕買賣時原始登記依土地法第64條有永久效力，依土地登
    記規則第19條、第20條土地所有權第一次登記簿及地籍圖應
    由登記機關永久保存，故原告第一次登記是有效證明。64年
    2月26日地籍圖重測變更結果通知書為土地測量技術上服務
    ，不能與原始憑證產生土地增減之衝突及測量時不用既有界
    標推測被建築移除的土地界址。土地法第69條登記錯誤並有
    原始登記原因證明文件可稽者，由登記機關逕行更正之。為
    何要民事訴訟來更正登記？地號425-13與地號425-20之界址
    紛爭應僅在其範圍內，民事二審判決依地號425-20所有權人
    界址調整土地所有權判處為一直線向後延伸，使地號425-5
    、425、425-14本無不動產經界紛爭，如南投地政事務所96
    年6月8日投地二字第0960005828號函說明所述，卻因臺灣南
    投地方法院南投簡易庭94年度投簡字第471號、臺灣南投地
    方法院95年度簡上字第69號判決與95年度簡上字第69號裁定
    ，違背法令產生產權增減與建物牴觸問題。
  (四)依司法院釋字第598號解釋意旨，被告與南投地政事務所無
    理由不以原告第一次登記證明，日據舊地籍圖面積怎可以從
    135.03平方公尺與實體界址面積131.29平方公尺無故變更為
    127平方公尺，再變更為121平方公尺。因被告64年之登記錯
    誤使原告數十年來不但有糾紛處理之實質損失如律師費、判
    決費、測量費、出差費、規費、狀紙費、出庭費、文件、建
    築增加費用、建築延期費用、交際費等等，且遭遇精神上困
    擾如房子無法住、蓋好無法出租、工作停滯等等。從74至98
    年為土地邊界所引起糾紛相關支出費用約260萬元，遂依行
    政訴訟法第7條請求被告對原告現金損失為賠償等情，並聲
    明求為判決：(1)請求確認被告64年2月26日投府地籍字第107
    78號地籍圖重測土地標示變更結果通知書與93年5月4日府地
    測字第09300873490號土地標示變更登記等行政處分無效。
    (2)被告應依更正地號425-13土地登記謄本，依原始地籍圖（
    含天井與防火巷、豬寮所有權）還原地籍圖面積為135.03平
    方公尺。(3)被告應賠償原告260萬元(包含實質及精神損害)
    。(4)訴訟費用由被告負擔。
三、經查：
  (一)請求確認被告64年2月26日投府地籍字第10778號地籍圖重測
    土地標示變更結果通知書部分：被告64年2月26日投府地籍
    字第10778號地籍圖重測土地標示變更結果通知書，業經被
    告以93年5月4日府地測字第09300873490號函予以撤銷之事
    實，有被告93年5月4日府地測字第09300873490號函及南投
    地政事務所93年5月21日投地二字第0930006455號函附卷可
    稽（本院卷第18至20頁），則被告64年2月26日投府地籍字
    第10778號地籍圖重測土地標示變更結果通知書之行政處分
    已經不存在，堪以認定。依首揭法條規定及說明，自不得再
    以訴訟方式請求行政法院確認該行政處分無效，原告就此部
    分提起本件行政訴訟，其訴為不合法，應予駁回。
  (二)請求確認被告93年5月4日府地測字第09300873490號函行政
    處分無效部分：本件原告等共有系爭土地與第三人張建村所
    有同段425-20地號土地間之界址，於64年地籍圖重測之地籍
    調查表記載不一致，及75年協調紀錄有瑕疵。經原告等人陳
    情（本院卷第16、17頁），對於被告64年2月26日投府地籍
    字第10778號地籍圖重測土地標示變更結果不服，而請求被
    告重新測量，被告既以93年5月4日府地測字第09300873490
    號函撤銷被告64年2月26日投府地籍字第10778號地籍圖重測
    土地標示變更結果，囑由南投地政事務所重新補辦地籍圖重
    測（本院卷第18頁），並由南投地政事務所以93年5月21日
    投地二字第0930006455號函通知原告及張建村等人在案（本
    院卷第19、20頁）。原告對被告上開函如有不服，應於法定
    期限內提起訴願，事隔至今已逾5年，原告逾期未提起訴願
    ，已不得再提起撤銷訴訟，尚無依行政訴訟法第6條第5項之
    規定移送訴願機關之必要，且原告既對64年原地籍圖重測成
    果不服，而為被告以93年5月4日府地測字第09300873490號
    函所撤銷，即對原告有利，原告就此部分猶提起確認行政處
    分無效之訴訟，即無受確認判決之法律上利益，核與提起確
    認訴訟之要件不符，其訴為不合法，亦應予駁回。
  (三)請求被告應依更正地號425-13土地登記謄本，依原始地籍圖
    （含天井與防火巷、豬寮所有權）還原地籍圖面積為135.03
    平方公尺部分：查原告所有系爭土地與張建村所有同段425-
    20地號土地、李聰賢所有同段425-5地號土地、王瀛洲所有
    同段425地號土地、吳昭煇所有同段425-14地號土地、余貴
    所有同段425-21地號土地間確定界址事件，業經民事法院於
    98年4月23日判決確定，有臺灣南投地方法院94年度投簡字
    第471號判決、95年度簡上字第69號判決、95年度簡上字第6
    9號裁定及最高法院98年度台簡抗字第15號裁定附卷可稽。
    原告所有系爭土地與第三人相鄰之土地，其確定界址事件既
    經民事法院判決確定，被告即應依民事法院所確定之界址施
    測，本件原告提起行政訴訟請求被告應依更正425-13地號土
    地登記謄本，依原始地籍圖（含天井與防火巷、豬寮所有權
    ）還原地籍圖面積為135.03平方公尺部分，即為該民事法院
    判決之範圍，本院應受該判決之羈束。是本件行政訴訟標的
    為該民事訴訟判決之效力所及，堪以認定，依據首開行政訴
    訟法第107條第1項第9款規定，自應以裁定駁回其訴。
  (四)請求被告應賠償原告260萬元部分：原告提起本件行政訴訟
    ，其訴既經以不合法裁定駁回其訴，則原告依行政訴訟法第
    7條之規定合併請求損害賠償260萬元部分，即失所依據，應
    併予駁回。
四、依行政訴訟法第107條第1項第9款、第10款、第104條、民事
    訴訟法第95條、第85條第1項前段，裁定如主文。
中    華    民    國    98    年    10    月    27    日
                臺中高等行政法院第二庭
                          審判長法  官  胡  國  棟
                                法  官  王  德  麟
                                法  官  林  秋  華
以上正本證明與原本無異。
如不服本裁定，應於裁定送達後10日內以書狀敘明理由，經本院
向最高行政法院提起抗告（須依對造人數附具繕本）。
中    華    民    國    98    年    10    月    30    日
                                書記官  李  孟  純


司法院資訊處製作；財團法人民間司法改革基金會備份。
